【裁判字號】    91,訴,602
【裁判日期】    920213
【裁判案由】    山坡地保育利用條例
【裁判全文】
臺灣新竹地方法院刑事判決                          九十一年度訴字第六二號
    公  訴  人  臺灣新竹地方法院檢察署檢察官
    被      告  乙○○
右列被告因違反山坡地保育利用條例案件，經檢察官提起公訴（九十一年度偵字第二
六三九號），本院判決如左：
    主  文
乙○○無罪。
    理  由
一、公訴意旨略以：被告乙○○明知其所有、位於新竹縣關西鎮○○○段五九之一、
    五九之三、五九之四地號之土地，及林文州、林保熙、林文登兄弟三人所共有、
    位於同段五五之三、五五之四、五五之一地號之土地，均係經行政院核定公告之
    山坡地，在上開地號土地上之墾殖、占用、開發、經營或使用，應先擬具水土保
    持計畫，送請主管機關核定，並監督實施，方可行之。被告乙○○以清理民國九
    十年間「納莉颱風」所在上開土地上所造成之土石堆積為由，於同年十一月七日
    ，經取得林文州等人之同意後，將林文州等三兄弟所有之上開三筆土地，連同自
    己所有上開土地，計畫為土地之整治及擋土牆之施工，以防止颱風來襲再度土石
    流失，詎被告乙○○竟未先擬具水土保持計畫送請主管機關核定，於同年十一月
    間即委由不知情之劉樹林雇請挖土機及連結車，在上開六筆山坡地上開挖整地，
    因被告乙○○未做坡面保護及未設置檔土牆等防止土壤流失之水土保持計畫設施
    ，上開山坡地因被告乙○○之開挖整地，造成土石裸露，致遇雨易引起土石流失
    ，造成沖蝕、塌方、妨礙排水或灌概，影響水源涵養，並危及下方住家及公眾生
    命、財產之安全，致生公共危險。嗣於同年十二月三日，經該地居民發覺而向新
    竹縣關西鎮公所檢舉後尋線查獲上情，因認被告乙○○涉嫌違反山坡地保育利用
    條例第三十五條第三項之水土保持計畫未經核定而擅自實施，致生水土流失罪及
    水土保持法第三十三條第三項之違反山坡地之開挖、整地應先擬具水土保持計畫
    ，致生水土流失罪嫌等語。
二、按犯罪事實應依證據認定之，無證據不得推定其犯罪事實；又不能證明被告犯罪
    者，應諭知無罪之判決，刑事訴訟法第一百五十四條、第三百零一條第一項，分
    別定有明文。又認定不利於被告之證據須依積極證據，苟積極證據不足為不利於
    被告事實之認定時，即應為有利被告之認定，更不必有何有利之證據（最高法院
    三十年上字第八一六號判例可資參照）。
三、公訴人認被告乙○○涉犯上開犯行，無非以：右開事實業據被告坦承不諱，而新
    竹縣關西鎮○○○段五九之一、五九之三、五九之四、五五之三、五五之四、五
    五之一地號土地均係山坡地保育區農牧用地，有土地登記謄本在卷可參，而上開
    土地遭被告開挖後，土石裸露，無任何植被及排水等設施，且坡度甚大、面積約
    達一千平方公尺確有致生水土流失之危險，有新竹縣政府現場勘查記錄、現場照
    片四張及現場錄影之光碟片一片附卷可稽等語，為其論據。
四、訊據被告乙○○，對於公訴意旨所指之犯行亦均坦承不諱，僅辯稱：我是因為納
    莉颱風來襲，家園嚴重受損，我擔心再一個颱風來時會有更嚴重的損失，我才會
    趕緊動工整治，我有擬計畫書，只是縣政府還沒有核定等語。
五、本院認定被告乙○○應無罪之理由為：
（一）按，依下列法條─
    １．山坡地保育利用條例第三十五條第一項規定：「有下列情形之一者，處新台
        幣六萬元以上三十萬元以下罰鍰︰一依法應擬具水土保持計畫而未擬具，或
        水土保持計畫未經核定而擅自實施，或未依核定之水土保持計畫實施者。二
        違反第二十五條第一項規定，未在期限內改正者。」；第二項規定：「前項
        各款情形之一，經限期改正而不改正，或未依改正事項改正者，得按次分別
        處罰，至改正為止；並得令其停工，沒入其設施及所使用之機具，強制拆除
        並清除其工作物；所需費用，由經營人、使用人或所有人負擔。」；第三項
        則規定：「第一項各款情形之一，致生水土流失、毀損水土保持處理與維護
        設施或釀成災害者，處六月以上五年以下有期徒刑，得併科新台幣六十萬元
        以下罰金；因而致人於死者，處三年以上十年以下有期徒刑，得併科新台幣
        八十萬元以下罰金；致重傷者，處一年以上七年以下有期徒刑，得併科新台
        幣六十萬元以下罰金。」
    ２．水土保持法第十二條第一項亦規定：「第八條第一項第三款至第四款之開發
        、經營或使用行為，以及於山坡地及森林區內從事農、林、漁、牧地之開發
        利用所需之修築農路、開挖、整地或整坡作業，其水土保持義務人應先擬具
        水土保持計畫，送請主管機關核定，如屬依法應進行環境影響評估者，並應
        檢附環境影響評估審查結果一併送核，其水土保持計畫未經主管機關核可前
        ，各目的事業主管機關不得逕行核發開發或利用之許可。」；第二項規定：
        「前項水土保持計畫之實施與維護，應由主管機關會同各該目的事業主管機
        關監督水土保持義務人執行之；其計畫內容、審核程序及實施之檢查，由主
        管機關會同各該目的事業主管機關定之。」；同條第三十三條第一項則規定
        有：「有下列情形之一者，處新台幣六萬元以上三十萬元以下罰鍰：一違反
        第八條第一項規定未依水土保持技術規範實施水土保持之處理與維護，或違
        反第二十二條第一項，未在規定期限內改正或實施仍不合水土保持技術規範
        者。二違反第十二條至第十四條規定之一，未先擬具水土保持計畫或未依核
        定計畫實施水土保持之處理與維護者，或違反第二十三條規定，未在規定期
        限內改正或實施仍不合水土保持技術規範者。」；第二項規定：「前項各款
        情形之一，經繼續限期改正而不改正者或實施仍不合水土保持技術規範者，
        按次分別處罰，至改正為止，並令其停工，得沒入其設施及所使用之機具，
        強制拆除及清除其工作物，所需費用，由經營人、使用人或所有人負擔。」
        ；第三項規定：「第一項第二款情形，致生水土流失或毀損水土保持之處理
        與維護設施者，處六月以上五年以下有期徒刑，得併科新台幣六十萬元以下
        罰金；因而致人於死者，處三年以上十年以下有期徒刑，得併科新台幣八十
        萬元以下罰金；致重傷者，處一年以上七年以下有期徒刑，得併科新台幣六
        十萬元以下罰金。」
      無論係違反山坡地保育利用條例第三十五條第一項或水土保持法第三十三條第
      一項之規定，法律上均分別情形採行政罰及刑罰二種不同之處遇，而刑罰之處
      罰，以致生公共危險為要件，已如上開法條規定甚明。而所謂「致生」公共危
      險，係採具體之危險犯規定，即以被告之行為須對他人或公眾之生命、身體、
      財產等，有具體危險之發生為其要件，與法律所定「足以生」‧‧‧危險，係
      採取抽象危險犯之規定自有不同。亦即，被告在山坡地內雖有未經主管機關核
      定其計畫即開挖、整地之行為，惟其行為仍必須有致生水土流失或毀損水土保
      持之處理與維護設施或釀成災害等情形之實害犯時，始能對被告科予刑罰。也
      就是要以確有發生水土流失或毀損水土保持之處理與維獲設施或釀成災害之結
      果為刑罰之構成要件。
（二）經查，被告所有之上開位於新竹縣關西鎮○○○段五九之一、五九之三、五九
      之四地號之土地，及案外人林文州、林保熙、林文登兄弟三人所共有、位於同
      段五五之三、五五之四、五五之一地號之土地，均因九十年九月份之納莉颱風
      而受有嚴重土石流等災情而威脅到當地居民之生命與財產安全之事實，除經證
      人即當地之新竹縣關西鎮石光里里長甲○○到本院結證在卷外，亦有被告所提
      出之颱風來襲後之災情、國軍協助整理家園等現場照片共八幀附於本院卷內可
      佐，而公訴人所提出之證據中，亦載明「有關本案因九月份納莉颱風影響、石
      岡子段土石滑動甚為嚴重。陳君尚未經本所核准之前、即自行於該處整理開挖
      。本所於九十年十二月三日上午八時三十分接獲檢舉電話九時至現場勘查即刻
      制止，同年十二月四日上午九時關鎮農字第一三九六一號函制止書關鎮農字第
      一三九六一號函送達違規人親收，並查報主管機關新竹縣政府處理。」，有新
      竹縣關西鎮公所九十年十二月二十一日九０關鎮農字第一四六三二號函一紙及
      所附上開會勘紀錄、制止通知書、山坡地違規使用查報表、新竹縣政府函等附
      於偵查卷第二十七至三十一頁可憑，上開證言、書證等均已清楚說明當地確實
      因納莉颱風受有災情，被告亦的確於事後開挖、重整上開土地，此與被告乙○
      ○之自白相符。
（三）從而，本件刑罰是否成立之重點應在於：被告之行為是否已造成當地確有發生
      水土流失或毀損水土保持之處理與維獲設施或釀成災害之結果。依公訴人所提
      出之證據僅係有「致生水土流失之危險」，已據其載明於起訴書第二頁證據並
      所犯法條欄中第一點第四、五行，如前所述，則公訴人之認定恐與上開法條規
      定之意旨有所誤會；再經本院訊問被告、證人甲○○後，並函詢新竹縣政府之
      結果，亦均無法證明被告之行為已造成新竹縣關西鎮○○○段五九之一、五九
      之三、五九之四、五五之三、五五之四、五五之一地號之土地與附近地區之任
      何實際上之水土流失，有新竹縣政府九十一年十二月十一日府農保字第０九一
      ０一三一五八四號函一份存於本院卷內可考。
    綜上所述，此部分尚不證明被告乙○○犯罪，此外，復查無其他積極證據足資認
    定被告乙○○有何公訴人所指之違反山坡地保育利用條例或水土保持法之犯行，
    本院自應對被告為無罪判決之諭知，以免冤抑。
六、據上論斷，應依刑事訴訟法第三百零一條第一項，判決如主文。
本案經檢察官邱朝智到庭執行職務。
中      華      民      國    九十二    年      二      月     十三     日
                                    臺灣新竹地方法院刑事第一庭
                                        法  官    遲中慧
右正本證明與原本無異。
如不服本判決，應於判決送達後十日內向本院提出上訴狀( 應附繕本 )，上訴於
臺灣高等法院。
                                        書記官    龔柏萃
中      華      民      國    九十二    年      二      月     十三     日


司法院資訊處製作；財團法人民間司法改革基金會備份。
